臺灣臺北地方法院民事判決　　　　　　　93年度訴字第2775號
原　　　告　巳○○
原　　　告　卯○○
原　　　告　寅○○
原　　　告　辰○○
原　　　告　未○○
原　　　告　子○○
原　　　告　亥○○○
原　　　告　午○○
原　　　告　己○○
原　　　告　宙○○○
原　　　告　癸○○
原　　　告　庚○○
原　　　告　辛○○
原　　　告　壬○○
原　　　告　丑○○
原　　　告　乙○○○
共　　　同
訴訟代理人　張宸瑜律師
複代理人　　李文欽律師
前列十六人共同
被　　　告　天○○
被　　　告　地○○
被　　　告　戊○○
前列三人共同
訴訟代理人　宇○○
　　　　　　吳雨學律師
右　一人之
複　代理人　周建春律師
被　　　告　戌○○
訴訟代理人　甲○○
被　　　告　申○○
訴訟代理人　酉○○
被　　　告　丁○○
被　　　告　丙○○
上列當事人間請求拆屋還地事件，本院於民國94年6月6日言詞辯
論終結，判決如下：
    主  文
被告戌○○應將坐落於臺北市○○段○○段514-8地號土地上如
附圖所示Ｂ部分之地上物（面積41平方公尺）拆除；並將該基地
返還原告。
被告申○○應將坐落於臺北市○○段○○段514-8地號土地上如
附圖所示Ｊ、Ｌ部分之地上物（面積共計28平方公尺）拆除；並
將該基地返還原告。
被告天○○應將坐落於臺北市○○段○○段514-8地號土地上如
附圖所示Ｎ部分之地上物（面積105平方公尺）拆除；並將該基
地返還原告。
被告戌○○應給付原告新台幣參拾柒萬零壹佰捌拾貳元及自民國
93年7月10日起至清償日止按年息5%計算之利息，暨自民國93年1
月1日起至返還如附圖所示Ｂ部分土地予原告之日止，按月給付
原告新台幣陸仟肆佰陸拾柒元。
被告丙○○應給付原告新台幣陸拾貳萬貳仟玖佰玖拾元及自民國
93年12月12日起至清償日止按年息5%計算之利息，暨自民國93年
1月1日起至返還如附圖所示Ｆ部分土地予原告之日止，按月給付
原告新台幣壹萬零捌佰捌拾肆元。
被告申○○應給付原告新台幣貳拾伍萬貳仟捌佰零柒元及自民國
93年7月10日起至清償日止按年息5%計算之利息，暨自民國93年1
月1日起至返還如附圖所示Ｊ、Ｌ部分土地予原告之日止，按月
給付原告新台幣肆仟肆佰壹拾柒元。
被告天○○、地○○、戊○○應連帶給付原告新台幣玖拾肆萬捌
仟零貳拾捌元及自民國93年11月30日起至清償日止按年息5%計算
之利息，暨自民國93年1月1日起至返還如附圖所示Ｎ部分土地予
原告之日止，按月給付原告新台幣壹萬陸仟伍佰陸拾貳元。
原告其餘之訴駁回。
訴訟費用由被告戌○○負擔17%、被告申○○負擔12%、被告天○○、地○○及戊○○連帶負擔43%，餘由原告負擔。
本判決第1項於原告以新台幣壹佰零參萬元為被告戌○○供擔保
後，得假執行。但被告戌○○如以新台幣參佰零柒萬玖仟壹佰元
為原告預供擔保，得免為假執行。
本判決第2項於原告以新台幣柒拾壹萬元為被告申○○供擔保後
，得假執行。
本判決第3項於原告以新台幣貳佰陸拾參萬元為被告天○○供擔
保後，得假執行。但被告天○○如以新台幣柒佰捌拾捌萬伍仟伍
佰元為原告預供擔保，得免為假執行。
本判決第4項於原告以新台幣壹拾參萬元為被告戌○○供擔保後
，得假執行。但被告戌○○如以新台幣參拾柒萬零壹佰捌拾貳元
為原告預供擔保，得免為假執行。
本判決第5項於原告以新台幣參拾壹萬元為被告丙○○供擔保後
，得假執行。
本判決第6項於原告以新台幣玖萬元為被告申○○供擔保後，得
假執行。
本判決第7項於原告以新台幣參拾貳萬元為被告天○○、地○○
、戊○○供擔保後，得假執行。但被告天○○、地○○、戊○○
如以新台幣玖拾肆萬捌仟零貳拾捌元為原告預供擔保，得免為假
執行。
原告其餘假執行之聲請駁回。
    事實及理由
甲、程序方面：
一、本件被告丁○○、丙○○未於言詞辯論期日到場，核無民事
    訴訟法第386條所列各款情形，應依原告之聲請，由其一造
    辯論而為判決。
二、原告於起訴後，依本院委託地政事務所丈量之實際占用面積
    ，變更拆除建物面積及給付不當得利等之數額，並追加被告
    地○○、戊○○、丙○○，核屬基於同一基礎事實所為之請
    求，其訴之變更應予准許。
三、按原告對被告起訴是否有訴訟實施權，即當事人適格之要件
    是否具備，為法院應依職權調查之事項，而所謂「當事人適
    格」，係指當事人就具體特定之訴訟，得以自己之名義為原
    告或被告，而受為訴訟標的法律關係之本案判決之資格而言
    。故在給付之訴，若原告主張其為訴訟標的法律關係之權利
    主體，他造為訴訟標的法律關係之義務主體，其當事人即為
    適格。至原告是否確為權利人，被告是否確為義務人，乃為
    訴訟標的法律關係之要件是否具備，即訴訟實體上有無理由
    之問題，並非當事人適格之欠缺；且「當事人是否適格，依
    原告主張之事實為準，而非以法院判斷之結果定之」，參照
    最高法院29年上字第1237號判例、同院93年度台上字第38 2
    號及82年度台上字第2110號裁判意旨。查原告起訴主張坐落
    台北市○○段○○段514-8地號土地 (下稱系爭土地)依臺灣
    臺北地方法院81年度重訴字第569號確定判決分割由訴外施
    純仁之繼承人即原告巳○○、卯○○、寅○○、辰○○、未
    ○○、子○○、亥○○○、午○○、己○○、宙○○○、癸○○、庚○○、辛○○、壬○○及訴外人施家榮、施瑞鳳公
    同共有應有部分2分之1，另由訴外人施如保取得應有部分2
    分之1，嗣施純仁之繼承人於民國90年6月1日分割遺產，由
    除施家榮以外之15位繼承人取得系爭土地應有部分2分之1，
    其中施瑞鳳共有部分再於91年8月23日移轉登記予原告巳○○，至判決由訴外人施如保取得部分，則由其繼承人協議分
    割後為原告丑○○、乙○○○共有等情，業據其提出本院81
    年度569號判決、訴外人施如保繼承系統表、遺產分割協議
    書及訴外人施純仁遺產分割協議書等件影本在卷可憑（見本
    院卷(一)第11-31頁、第148-154頁、第134-135頁），故系爭
    第154-8地號土地為原告全體共有，原告提起本件訴訟，尚
    難謂其當事人適格有所欠缺，合先敘明。
乙、實體方面：
一、原告起訴主張：坐落於台北市○○段○○段514-8地號土地依
    臺灣臺北地方法院81年度重訴字第569號判決分割後，並經
    辦理繼承為原告等人共有，被告戌○○所有門牌號碼台北市
    ○○街175巷23弄20號地上物，無權占用原告等人共有系爭
    土地如附圖所示編號Ｂ部分面積41平方公尺；被告丙○○所
    有門牌號碼台北市○○街175巷11弄23號地上物即旨鳳宮，
    現由被告丁○○擔任廟公，無權占用原告等人共有系爭土地
    如附圖所示編號Ｆ部分面積69平方公尺；被告申○○所有門
    牌號碼台北市○○街175巷11弄21號地上物，無權占用原告
    等人共有系爭土地如附圖所示編號Ｊ、Ｌ部分面積共28平方
    公尺；被告地○○、戊○○現所居住之被告天○○所有門牌
    號碼台北市○○街175巷11弄17號地上物，無權占用原告共
    有系爭土地如附圖所示編號Ｎ部分面積105平方公尺，致原
    告等人受有損害等，爰依所有物返還請求權、不當得利及侵
    權行為之法律關係提起本件訴訟。爰聲明：(一)被告天○○、
    地○○、戊○○應連帶將坐落於台北市○○段○○段514-8地
    號土地上如附圖所示編號Ｎ部分面積105平方公尺之地上物
    拆除。被告申○○應將坐落於台北市○○段○○段514-8地號
    土地上如附圖所示編號Ｊ、Ｌ部分面積共28平方公尺之地上
    物拆除。被告丁○○、丙○○應連帶將坐落於台北市○○段
    ○ ○段514-8地號土地上如附圖所示編號Ｆ部分面積69平方
    公尺之地上物拆除。被告戌○○應將坐落於台北市○○段○○段514-8地號土地上如附圖所示編號Ｂ部分面積41平方公
    尺之地上物拆除。並將基地返還予原告。(二)被告天○○、地
    ○○、戊○○應連帶給付原告1,782,655元，及自起訴狀繕
    本送達翌日起自清償日止，按年利率百分之5計算之利息，
    暨自93年6月16日起至土地交還之日止，按月給付23,660元
    。(三)被告申○○應給付原告395,854元，及自起訴狀繕本送
    達翌日起至清償日止，按年利率百分之5計算之利息，暨自
    93 年6月16日起至交還土地日止，按月給付6,309元。(四)被
    告丁○○、丙○○應連帶給付原告975,499元，及自起訴狀
    繕本送達翌日起至清償日止，按年利率百分之5計算之利息
    ，暨自93年6月16日起至土地交還之日止，按月給付15,548
    元。(五)被告戌○○應給付原告579,644元，及自起訴狀送達
    翌日起至清償日止，按年利率百分之5計算之利息，暨自93
    年6月16日起至土地交還日止，按月給付9,239元。(六)前5項
    之請求，願供現金等值之銀行無記名可轉讓定期存單為擔保
    ，請准宣告假執行。
二、被告則以：
  １被告戌○○部分：被告戌○○所有門牌號即台北市○○街
    175巷23弄20號之房屋，係由訴外人陳添丁於系爭土地分割
    前 (分割前地號為台北市○○段○○段514地號)所建，嗣出
    售予訴外人陳清貴及盧金泉後，因被告戌○○對之另案提起
    拆屋還地之訴，經和解由被告戌○○給付搬遷費用共計109,
    937元，被告戌○○為系爭土地分割前 (即台北市○○段○○
    段514地號土地)之共有人，有權使用該土地，該房屋亦是合
    法建築，原告等人以現土地所有人請求被告戌○○拆屋還地
    ，應給予補償等語資為抗辯。並聲明：(一)原告之訴駁回。(二)
    如受不利益判決，願供擔保，請准宣告免為假執行。
  ２被告丁○○部分：坐落系爭土地之門牌號台北市○○街175
    巷11弄23號地上物即旨鳳宮之所有權人乃土地丙○○等11人
    所有，且旨鳳宮亦成立管理委員會來管理，並非被告丁○○
    所有，丁○○僅係旨鳳宮之義務廟公，原告等人應向旨鳳宮
    之所有權人請求等語資為抗辯。並聲明：原告之訴駁回。
  ３被告申○○部分：被告申○○所有坐落台北市○○街175巷
    11弄21號未登記之建物，係繼承訴外人即被告父親洪金泉於
    40年所購買後居住迄今，且土地所有人建築房屋逾越疆界當
    時，鄰地所有人如知其越界而不提出異議，不得請求移去或
    變更其建物，民法第796條定有明文，原告自不得要求拆除
    前開房屋之一部分請求其返還土地；又被告申○○當初所持
    有土地與地上房屋面積相符，嗣因分割共有物而造成土地面
    積減少，前開房屋位於巷弄內僅作住宅之用，又緊鄰廟宇噪
    音甚大，因而倘酌定損害賠金時，應依申報地價年息百分之
    2 計算之等語資為抗辯。並聲明：原告之訴駁回。
  ４被告天○○、地○○、戊○○部分：系爭土地於分割前為台
    北市○○段○○段514地號土地，該土地於重測前為台北市○
    段○○段22地號土地，62年6月23日及同年11月20日，分別由
    當時之地主即訴外人江松清等人，以及訴外人施純仁、施如
    保等人，與訴外人洪聯芳簽訂「供地合建房屋契約書」，嗣
    洪聯芳將前開合建契約之權利及相關事宜讓渡于被告天○○
    ，並於65年6月11日由江松清等人，以及施純仁、施如保等
    共10人，出具「土地使用同意書」予被告天○○，其後於67
    年5月28日施純仁、施如保與被告天○○訂有「議定修定契
    約書」，關於供地合建房屋契約書之立約人洪聯芳，就合建
    房屋一切事宜權利義務均由被告天○○負責，因此被告天○○取得前開房屋及占有系爭土地之權利，係基於前開所述之
    「供地合建房屋契約書」、「土地使用同意書」、「議定修
    定契約書」，被告天○○及其輔助占有人地○○、戊○○得
    使用系爭土地之權限至合建房屋興建完成為止等語，資為抗
    辯。並聲明：(一)原告之訴駁回。(二)如受不利益判決，願供擔
    保，請准宣告免為假執行。
三、兩造不爭執之事實：
  (一)系爭土地原為台北市○○段○○段514地號，重測前為台北市
    ○段○○段22地號土地，嗣經臺灣臺北地方法院81年度重訴
    字第569號判決分割確定，原告共有分割後之台北市○○段○○段514-8號之土地。
  (二)門牌號碼台北市○○街175巷23弄20號房屋，所有權人為被
    告戌○○，占用系爭土地41平方公尺。
  (三)門牌號碼台北市○○街175巷11弄23號房屋即旨鳳宮，占用
    系爭土地69平方公尺。
  (四)門牌號碼台北市○○街175巷11弄21號房屋，所有權人為被
    告申○○，占用系爭土地共計28平方公尺。
  (五)門牌號碼台北市○○街175巷11弄17號房屋，所有權人為天
    ○○，現由地○○、戊○○居住，占用系爭土地105平方公
    尺。
  (六)被告天○○所提出未有施純仁、施如保簽名之「供地合建房
    屋契約書」為真正。
四、本件兩造爭點厥為被告丙○○、丁○○是否為系爭土地上旨
    鳳宮之處分權人暨占有人？又被告使用系爭土地有無正當權
    源？
五、按受僱人、學徒或基於其他類似之關係，受他人之指示，而
    對於物有管領之力者，僅該他人為占有人，民法第942條定
    有明文。本件原告主張被告丙○○同意被告丁○○為系爭土
    地上旨鳳宮之廟公，故被告丁○○為旨鳳宮直接占有人，而
    被告丙○○則為旨鳳宮間接占有人兼所有權人，原告自得向
    其二人主張物上請求權等語，然為被告丁○○所否認，並以
    前詞置辯。查原告主張被告丁○○、丙○○為旨鳳宮之占有
    人無非以被告丁○○到庭自陳係旨鳳宮之義務廟公為據，有
    本院93年7月27日言詞辯論筆錄可憑（見本院卷(一)第70頁）
    ，惟被告丁○○另抗辯其係於92年間受丙○○等人（為旨鳳
    宮及土地所有人）之委託前來旨鳳宮擔任無給職義務，且旨
    鳳宮亦成立管理委員會來管理等語（見本院卷(一)第64-65頁
    ），又被告戌○○亦到庭陳稱：丁○○有在管理旨鳳宮，但
    實際經營模式不清楚等語（見本院卷(二)第74頁），是被告丁○○僅係受包括丙○○在內之不詳人等之指示，而對旨鳳宮
    有管領之力，其為旨鳳宮之占有輔助人，原告自不得以所有
    物返還請求權對被告丁○○主張之，至被告丙○○設籍於旨
    鳳宮所在地之門牌號碼台北市○○街175巷11弄23號戶籍內
    ，有該戶籍謄本可憑（見本院卷(二)第45頁），並指示被告丁○○占有旨鳳宮，其為占有人，至旨鳳宮所在之建築物依被
    告丁○○前開所述，似指丙○○與其他地主共有，為共有人
    之一之丙○○對旨鳳宮應無處分權能，原告起訴請求被告丁○○、丙○○拆除旨鳳宮所在如附圖所示Ｆ部分之地上物，
    自屬無據。
六、次按共有物分割之方法不能協議決定者，法院得由任何共有
    人之聲請，命為以原物分配於各共有人，或變賣原物為價金
    之分配，此等分割方法之判決一經確定，則各共有人對他共
    有人因分割而取得之物，按其應有部分，即應負與出賣人同
    一之擔保義務。不得於判決確定後，再行主張使用已久，交
    還困難，以圖翻異。最高法院50年台上字第919號判例意旨
    可資參照。查本件系爭土地既為原告因本院81年度重訴字第
    569號分割共有物確定判決後並因繼承而取得所有權，其餘
    共有人即被告戌○○、申○○對原告即負有與出賣人同一之
    擔保義務，被告戌○○、申○○尚不得其為分割共有物判決
    前之共有人主張其對分割取得所有權之原告主張有權占有；
    至被告戌○○、申○○取得系爭土地上建物之緣由，亦不得
    為其占有系爭土地屬合法權利之依據。次按民法第796條係
    就土地所有人建築房屋逾越疆界者，鄰地所有人如知其越界
    而不即時提出異議之法律上之效果所為之規定，此屬土地相
    鄰關係之範疇，而非就土地之共有人於共有之土地上建築房
    屋之事項所為之規定，最高法院86年度台上字第211號判決
    要旨可資參照。查，被告申○○自陳門牌號碼台北市○○街
    175 巷11弄21號建物係其父於40年間所購買，並於77年間修
    繕等情，縱該建物確於77年間修繕，當時所坐落之土地係本
    院判決分割前之共有狀態，揆諸前開意旨，尚無民法796條
    有關越地建築規定之適用，被告申○○以民法第796條之規
    定，抗辯其所有之建物合法占用系爭土地，自屬無據。
七、被告天○○辯陳：系爭土地於分割前，於62年6月23日及同
    年11月20日，分別由當時之地主即訴外人江松清等人，以及
    原告之被繼承人即訴外人施純仁、施如保等人，與訴外人洪
    聯芳簽訂「供地合建房屋契約書」，嗣洪聯芳將前開合建契
    約之權利及相關事宜讓渡予被告天○○，並於65年6月11日
    由江松清等人，以及施純仁、施如保等共10人，出具「土地
    使用同意書」予被告天○○，其後於67年5月28日施純仁、
    施如保再與被告天○○訂有「議定修定契約書」，關於供地
    合建房屋契約書之立約人洪聯芳，就合建房屋一切事宜權利
    義務均由被告天○○負責，因此被告天○○取得房屋及占有
    系爭土地之權利，係基於前開所述之「供地合建房屋契約書
    」、「土地使用同意書」、「議定修定契約書」，被告天○○及其占有輔助人即被告地○○、戊○○得使用系爭土地之
    權限至合建房屋興建完成為止等節。經查：
  (一)訴外人江松清、江敏瑛、江琇禎、江珀芬（監護人江盧本
    ）、蔡江招治、黃永發、黃榮樹等人確於62年6月23日與訴
    外人洪聯芳簽立「供地合建房屋契約書」，約定前者（地主
     ）提供共有之臺北市○段○○段二二地號（即系爭土地分
    割前之共有土地）內之483坪土地，由洪聯芳（建方）建築
    四層樓房，此有被告天○○提出之「供地合建房屋契約書」
    在卷可稽（見本院卷(一)第196-204頁），且為原告所不爭，
    堪信為真，惟前開合建契約並無原告之被繼承人施純仁、施
    如保之署名，則該合約尚無拘束原告之效力。又被告天○○
    復提出其與原告之被繼承人施純仁、施如保於67年5月28日
    簽署之「議定修訂契約書」一件（見本院卷第208-212頁）
    ，主張其合法占用系爭土地等情，惟原告否認該「議定修訂
    契約書」為其被繼承人所簽名，被告天○○復未能舉證以實
    其說，該書證尚無證據力。縱前開「供地合建房屋契約書」
    、「議定修訂契約書」對原告之被繼承人施純仁、施如保發
    生契約上之拘束力，惟細繹該二紙契約之內容係有關系爭土
    地分割前共有土地之合建，於地主提供土地暨建商處理土地
    占用部分之相關規定，於「供地合建房屋契約書」第2條約
    定：「本契約成立同時，甲方（即地主）應出具土地使用同
    意證明書交與乙方（即建商）申請營造執照，……」、第4
    條「對現住人遷移問題之處理如下：１出租（或占用）地之
    現住人，由乙方負責交涉收購現住舊有房屋並收回出租（或
    占用）土地。至所需費用一切概由乙方負擔。」，另於第14
    條約定「乙方（即建方）因處理租用（或占用）土地地上現
    住人舊有房屋無法全部收購並將土地收回建築，致不能開工
    時，其既付出與部分他遷現住人之費用，乙方不得向甲方要
    求補償外，應將該收回部分之土地交還與甲方接管，並應將
    土地使用書交還甲方，而本契約雙方應無條件作廢。」等語
    ，依前開約定，被告天○○固應處理系爭土地上遭人占用之
    問題，惟有關被告天○○處理前開問題後取回之建物可否因
    此取得占用系爭土地之權源，則未經約定，被告天○○自不
    得據以主張合法占用系爭土地。
  (二)被告天○○再辯陳：施純仁、施如保及其他地主同意被告天
    ○○因合建事宜收購租用或佔用違建等物，使用系爭土地分
    割前之共有土地至合建房屋興建完成等節，並提出施純仁、
    施如保及其他地主於65年6月11日簽具之同意書影本為憑（
    見本院卷(一)第207頁）。惟查，原告否認該同意書上施純仁
    、施如保簽名之真正，被告天○○未能舉證證明，該同意書
    自不具證據力。況且依被告天○○所為之抗辯，即施純仁、
    施如保與洪聯芳於62年11月20日簽訂「供地合建房屋契約書
    」後，施純仁、施如保就被告天○○因處理取回之建物再於
    65年6月11日同意其使用土地，嗣67年5月28日被告天○○就
    前開「供地合建房屋契約書」所訂條件另行修訂後，與施純
    仁、施如保復簽訂「議定修訂契約書」之過程以觀，被告天
    ○○既就合建條件再以修正，何以未將施純仁、施如保業已
    同意之土地使用權載明於修正後之契約，以確保其權益，故
    前開同意書縱使為施純仁、施如保所親簽，亦難認其所載同
    意使用土地之內容乃出自施純仁、施如保之意思，是被告天
    ○○所執同意書尚無法證明施純仁、施如保曾同意其使用系
    爭土地，被告天○○據以抗辯其合法使用系爭土地，自不足
    採。
八、被告地○○、戊○○抗辯其受被告天○○之指示使用門牌號
    碼台北市175巷11弄17號建物，係居於占有輔助人之地位使
    用系爭土地等節。惟按所謂輔助占有人，重在其對物之管領
    ，係受他人之指示，至是否受他人之指示，仍應自其內部關
    係觀之，所謂內部關係，即民法第942條所指受僱人、學徒
    或其他類似關係。再抗告人雖為債務人之女，並與之住於同
    一屋內，但其本人如確已結婚成家獨立生活，而無從自內部
    關係證明其使用被執行之房屋係受債務人之指示時，尚難謂
    該再抗告人為債務人之輔助占有人。查被告地○○、戊○○
    分別為被告天○○之子、媳，被告天○○並未與其子、媳同
    住於前開被告天○○所有之建物內等情，為被告天○○、地
    ○○、戊○○自陳在卷，且為原告所不爭，自堪信為真，故
    被告地○○、戊○○二人確已結婚成家獨立生活，實無從自
    內部關係證明其使用前開建物係受被告天○○之指示，揆諸
    前開判例意旨，尚非被告天○○之輔助占有人至明。被告地
    ○○、戊○○此部分所辯自不足採。
九、按所有人對於無權占有或侵奪其所有物者，得請求返還之。
    對於妨害其所有權者，得請求除去之。有妨害其所有權之虞
    者，得請求防止之。民法第767條定有明文。復按房屋之拆
    除為一種事實上之處分行為，是對建物須有事實上之處分權
    者，始得予以拆除。查系爭土地上門牌號碼台北市○○街
    175巷23弄20號房屋所有權人為被告戌○○，門牌號碼台北
    市○○街175巷11弄21號房屋所有權人為被告申○○，門牌
    號碼台北市○○街175巷11弄17號房屋所有權人為天○○等
    情，為兩造所不爭，如前所述，被告戌○○、申○○、天○○對開建物自有處分權，原告依民法第767條規定，訴請被
    告戌○○應將坐落系爭土地如附圖所示編號Ｂ部分面積41
    平方公尺之地上物拆除、被告申○○應將坐落系爭土地上如
    附圖所示編號Ｊ、Ｌ部分面積共28平方公尺之地上物拆除、
    被告天○○應將坐落系爭土地上如附圖所示編號Ｎ部分面積
    105平方公尺之地上物拆除，並將該地上物坐落基地返還予
    原告，自屬有據。至被告丁○○受旨鳳宮包括被告丙○○在
    內之11位共有人指示擔任旨鳳宮義務廟祝等情，如前所述，
    被告丁○○僅係被告丙○○之占有輔助人，被告丙○○亦僅
    係旨鳳宮共有人之一，被告丁○○、丙○○二人對旨鳳宮均
    無處分權，又被告地○○、戊○○亦僅為門牌號碼台北市○○街175巷11弄17號建物之直接占有人亦無處分權，原告訴
    請被告丁○○、丙○○、地○○、戊○○拆除前開建物並將
    坐落之系爭土地返還原告，自屬無據。
十、末按無權占有他人之土地，致土地所有權人之使用受益權能
    受到侵害，依社會之通常觀念，無權占有人可獲得相當於租
    金之利益，且致他人受有相當於租金之損害。本件被告戌○○、申○○、天○○乃分別系爭23弄20號、21號、17號建物
    之處分權人，其中被告天○○並將系爭23弄17號建物交付予
    被告地○○、戊○○二人占有使用，被告戌○○、申○○、
    地○○、戊○○均為前開建物之直接占有人，被告天○○為
    間接占有人，另被告丙○○設籍系爭23弄23號建物，有被告
    丙○○之戶籍謄本可憑（見本院卷(二)第45頁），並指示被告
    丁○○管理之，參照最高法院84年度台上字第2818號判決意
    旨，僅被告丙○○為占有人，被告丁○○並非占有人，故被
    告戌○○、申○○、天○○、地○○、戊○○、丙○○分別
    為系爭土地之直接、間接占有人，侵害上訴人對系爭土地之
    使用收益權能，故原告依侵權行為規定，請求賠償其所受損
    害，其中被告天○○、地○○、戊○○就其占用部分並應連
    帶負責，洵屬有據，至被告丁○○部分，並非占有系爭土地
    之人，原告訴請被告丁○○賠償其所受損害，尚屬無據。次
    查系爭土地之地目為建，形狀屬長方形，其上之系爭23 弄
    20號為鐵皮搭蓋之二層樓建物，一樓供停車使用，二樓為被
    告戌○○自用，另系爭23弄23號為屋頂鐵皮、圍以磚牆現為
    旨鳳宮所在之一層樓建物，系爭23弄21號為磚造二層建物，
    系爭23弄17號為住家，前開建物之前方為國民住宅，鄰近環
    河南路、和平西路，附近有中國時報及愛愛養老院，附近多
    為住家，與龍山寺捷運站相距在500公尺以內、且有多線公
    車可供搭乘，此有本院於93年9月15日之勘驗筆錄及原告所
    繪地圖可按（見本院卷(一)第125-127頁、第154頁），堪認系
    爭土地位處臺北市南區，交通便捷性良好，工商發展性尚可
    ，依土地法第105條、第97條之規定，並審酌系爭土地之形
    狀、位置、經濟價值等上開因素，因認系爭土地之租金以申
    報地價之年息百分之七計算為相當。原告以起訴日回溯5年
    ，即自88年6月16日起請求損害金，另系爭土地之申報地價
    自88年7月起至92年12月止每平方公尺之公告地價為35,500
    元，自93年1月起之公告地價為33,800元等情，有系爭土地
    之公告現值及公告地價查詢表可憑（見本院卷(一)第26 頁）
    則前者申報地價（以公告地價八成計算）為28,400元，後者
    為27,040元，爰就被告所應負責之損害金額，析述如下：
  (一)被告戌○○部分：其占用系爭土地如附圖所示編號Ｂ部分面
    積41平方公尺，系爭土地自88年6月16日起至92年12月31日
    止期間54.5個月之損害金為370,182元（元以下四捨五入，
    其計算式為：28400×41×0.07÷12×54.5=370182），自93
    年1月1日起按月之損害金為6,467元（元以下四捨五入，其
    計算式為：27040×41×0.07÷12=6467）。
  (二)被告丙○○部分：其占用系爭土地如附圖所示編號Ｆ部分面
    積69平方公尺，系爭土地自88年6月16日起至92年12月31日
    止期間54.5個月之損害金為622,990元（元以下四捨五入，
    其計算式為：28400×69×0.07÷12×54.5=622990），自93
    年1月1日起按月之損害金為10,884元（元以下四捨五入，其
    計算式為：27040×69×0.07÷12=10884）。
  (三)被告申○○部分：其占用系爭土地如附圖所示編號Ｊ、Ｌ部
    分面積共計28平方公尺，系爭土地自88年6月16日起至92年
    12月31日止期間54.5個月之損害金為252,807元（元以下四
    捨五入，其計算式為：28400×28×0.07÷12×54.5=2528
    07），自93年1月1日起按月之損害金為4,417元（元以下四
    捨五入，其計算式為：27040×28×0.07÷12=4417）。
  (四)被告天○○、地○○、戊○○連帶部分：其占用系爭土地如
    附圖所示編號Ｎ部分面積105平方公尺，系爭土地自88年6月
    16 日起至92年12月31日止期間54.5個月之損害金為948,028
    元（元以下四捨五入，其計算式為：28400×105×0.07÷12
    ×54.5=948028），自93年1月1日起按月之損害金為16,562
    元（元以下四捨五入，其計算式為：27040×105×0.07÷12
    =16562）。
十一、綜上所述，被告戌○○、申○○、天○○為坐落系爭土地上
    之門牌臺北市○○街175巷11弄20號、21號、17號房屋之處
    分權人，其中被告地○○、戊○○與被告天○○為前開17號
    建物之共同占有人，另被告丙○○為門牌號碼台北市○○街
    175 巷11弄23號建物之占有人，均為無權占有。從而，原告
    依民法第767條規定，訴請被告戌○○拆除如附圖所示Ｂ部
    分之地上物、被告申○○拆除如附圖所示Ｊ、Ｌ部分之地上
    物、被告天○○拆除如附圖所示Ｎ部分之地上物，並將前開
    地上物坐落之基地返還原告；暨依侵權行為之規定，請求(一)
    被告戌○○給付損害金370,182元及自起訴狀繕本送達翌日
    即自93年7月10日（見本院卷(一)第36頁本院送達證書所載於
    94 年6月29日寄存於當地警察機關，自寄存之日起10日之93
    年7 月9日生效）起至清償日止按年息5%計算之利息，暨自
    93年1 月1日起至返還如附圖所示Ｂ部分土地予原告之日止
    ，按月給付原告6,467元。(二)被告丙○○給付損害金622,990
    元及自起訴狀繕本送達翌日即自93年12月12日（見本院卷(一)
    第188 頁本院送達證書所載於93年12月1日寄存於當地警察
    機關，自寄存之日起10日之93年12月11日生效）起至清償日
    止按年息5%計算之利息，暨自93年1月1日起至返還如附圖所
    示Ｆ部分土地予原告之日止，按月給付原告10,884元。(三)被
    告申○○給付損害金252, 807元及自起訴狀繕本送達翌日即
    自93年7月10日（見本院卷(一)第38頁本院送達證書所載於94
    年6月29 日寄存於當地警察機關，自寄存之日起10日93年7
    月9日生效）起至清償日止按年息5%計算之利息，暨自93年1
    月1日起至返還如附圖所示Ｊ、Ｌ部分土地予原告之日止，
    按月給付原告4,417元。(四)被告天○○、地○○、戊○○連
    帶給付損害金948,028元及自起訴狀繕本送達翌日即自93年
    11月30日（見本院卷(一)第185、186頁本院送達證書所載）起
    至清償日止按年息5%計算之利息，暨自93年1月1日起至返還
    如附圖所示Ｎ部分土地予原告之日止，按月給付原告16,562
    元，為有理由，應予准許，原告逾上開准許範圍之請求，尚
    屬無據，應予駁回。
十二、原告與被告戌○○、天○○、地○○、戊○○分別陳明願供
    擔保，聲請宣告假執行或免為假執行，經核原告勝訴部分，
    合於法律規定，爰分別酌定相當之擔保金額宣告之；原告其
    餘假執行之聲請，因訴之駁回而失所依據，不予准許。
十三、因本案事證已臻明確，兩造其餘主張陳述及所提之證據，均
    毋庸再予審酌，附此敘明。
十四、訴訟費用之負擔：民事訴訟法第79條。
中　　華　 　民　 　國　　94　　年　　6　　月　　24 　日
                            民事第六庭    法　官　李媛媛
以上正本係照原本作成
如對本判決上訴，須於判決送達後20日內向本院提出上訴狀
中　　華　　民　  　國　　94　　年　　6　　月　　29　日
                                          書記官　林秀妙
